---
title: "R - multiple Regression"
author: "Dr. Katja Nieberle"
date: "2026-02-01"
output: html_document
---


---

Wir betrachten einen Datensatz mit den Gebrauchtwagen aus 

<https://www.kaggle.com/datasets/nehalbirla/vehicle-dataset-from-cardekho>



```{r}
load(file="data//input//cars.Rdata")
summary(cars)
```

## Variablen:

- **name**: Marke

- **year**: Baujahr

- **price**: Verkaufspreis in Geldeinheiten

- **km_driven**: Kilometerstand

- **seats**: Anzahl der Sitze

- **fuel_consumption**: Verbrauch km pro Liter

- **displacement**: Hubraum in cm^3

- **max_power**: Maximale Leistung (bhp - brake horsepower: 1 bhp = 0.7457 kW)

- **fuel**: Spritart

- **transmission**: Schaltung

- **owner**: Vorbesitzer

- **seller_type**: verkaufstyp


Die Modellierung beginnt mit der **deskriptiven Analyse** der Daten.

- Wertebereiche der Variablen

- Gibt es Lücken in den Daten?

- Muss man Formatierung anpassen?

- Gibt es Ausreißer?

- Welche Zusammenhänge erkennt man durch einfache Analyse in den Daten

## Übungsaufgaben:

1. Erstellt die Zusammenfassung statistischer Kriterien für den Datensatz

- Welche variablen sind numerisch, welche nicht?

- Was ist die abhängige Variable?

2. Erstellt für die numerischen Variablen jeweil ein Boxplot und analysiert den Boxplot bzgl. Ausreißer? 

3. Betrachtet für die nicht numerischen Variablen eine Häufigkeitstabelle und analysiert diese kurz.

4. Erstellt für die numerischen Variablenpaare Korrelationsplots sowie berechnet die empirischen Korrelationskoeffizienten und interpretiert die Zusammenhänge.

5. Fasst die Ergebnisse der Regressionsanalyse zusammen. Welche Datentransformationen sind vor der Modellierung notwendig? 

## Modellschätzung:

Zunächst wird das folgende Regressionsmodell geschätzt:

$$price_i = \beta_0 + \beta_1 \cdot year_i + \beta_2 \cdot km\_driven_i + \beta_3 \cdot fuel\_consumption_i + \beta_4 \cdot max\_power + \beta_5 \cdot displacement + \varepsilon_i$$
```{r reg1}
mod <- lm(price ~ year + km_driven + fuel_consumption + max_power + displacement, data = cars)
sumy <- summary(mod)
sumy
```


## Übungsaufgaben:

1. Interpretiert den geschätzten Modelloutput

2. Extahiert die einzelnen Modellkoeffizienten aus dem Modelloutput.

3. Extrahiert den Wert des Bestimmtheitsmasses sowie des adjustierten Bestimmtheitsmaßes.

4. Rechnet die deskriptiven Kennzahlen der Residuen im Modelloutput nach (`sumy$residuals`).

---

https://www.kaggle.com/datasets/mirichoi0218/insurance

https://www.kaggle.com/datasets/quantbruce/real-estate-price-prediction

https://www.kaggle.com/datasets/nehalbirla/vehicle-dataset-from-cardekho?resource=download



## Nützliche Videos zum Thema Regressionsanalyse

<https://www.youtube.com/watch?v=WZKMzjfJ-x4>

<https://www.youtube.com/watch?v=rPS6m2iFjHo>

Regressionsanalyse mit R

<https://www.youtube.com/watch?v=uvfZqKsHQsA>

<https://www.youtube.com/watch?v=ef0efKL1Els>